【裁判字號】    99,勞簡上,18
【裁判日期】    991020
【裁判案由】    給付薪資
【裁判全文】
臺灣板橋地方法院民事判決            99年度勞簡上字第18號
上  訴  人  乙○○
被上訴人    山水不動產經紀有限公司
法定代理人  丙○○
訴訟代理人  陳守文律師
複代理人    甲○○
上列當事人間請求給付薪資事件，上訴人對於中華民國99年4月
29日本院板橋簡易庭98年度板勞簡字第101號第一審判決提起上
訴，經本院於99年10月6日言詞辯論終結，判決如下：
    主  文
上訴駁回。
原判決當事人欄與事實及理由欄甲、一、原告主張之第二行有關
「山水不動產股份有限公司」之記載均應更正為「山水不動產經
紀有限公司」。
第二審訴訟費用由上訴人負擔。
    事實及理由
一、上訴人起訴主張：
  (一)伊於民國95年9月間起至97年8月間止，任職於被上訴人公司
    ，擔任仲介房屋買賣營業員，於工作1 年後，上訴人始發現
    被上訴人尚積欠上訴人房屋買賣成交之報酬，金額分別為：
    95年10月20日交屋之新臺幣（下同）4 萬1511元、95年
    10 月27日交屋之5萬9669元、96年1月31日交屋之6萬6982
    元、96年5月交屋之5萬8352元及3萬6000元，2筆月
    日不明之96年成交酬勞分別為9萬6000元、4萬5000元，以及
    遭被上訴人沒收2案件之佣金共3萬元，合計43萬3514元。
    而原審程序中，證人田麗芬與王淑麗已證實業績分配表毋庸
    簽收，且渠等亦未看見上訴人有領得報酬，其業績分配表係
    蔡建源趁上訴人外出時放置於桌上的，上訴人根本沒有領到
    薪資報酬，其中與王淑麗合作編號之房屋，當上訴人知悉
    王淑麗已領得仲介薪水後，也曾向蔡建源請款，並非於離職
    後才對其請求，原審判斷顯然有誤；再依勞動基準法第23條
    第2項、第7條規定，就是否已發給薪資被上訴人負有舉證之
    責，雖稱領取工作獎金之領據因遭淹水滅失，但被上訴人公
    司地下室並無用水設備，且縱確遭致淹水，亦頂多使領據字
    跡模糊而不致於滅失，是以果被上訴人未能提出上訴人已領
    取薪資之證明文件，益徵上訴人未有受領薪資報酬之事實，
    被上訴人自應負擔給付之責。
  (二)在調解程序前，蔡建源即曾要田麗芬到我家殺價，田麗芬表
    示與其搭配套房未領得之報酬，蔡建源拿給他買飲水機送給
    上訴人客戶，此節被上訴人於言詞辯論時也不爭執，應視為
    自認。
  (三)綜上，被上訴人並未給付上開報酬，上訴人依據雙方勞動契
    約之法律關係，請求被上訴人給付，自屬有據，原審駁回上
    訴人之請求，顯有未當，爰提起上訴，聲明：(一)原判決廢棄
    。(二)被上訴人應給付上訴人新臺幣43萬元，及自起訴狀繕本
    送達翌日起至清償日止，按年息百分之5 計算之利息。(三)願
    供擔保請准宣告假執行。
二、被上訴人則以：
  (一)被上訴人公司向來發放工作獎金之時間及方案，皆於每物件
    交屋之隔日以現金發放，並與業績分配表核對無誤後，一併
    裝入紅包袋內，由合作完成案件之開發者及銷售者當場點收
    ，上訴人多次自被上訴人處領取佣金，猶誆稱以為放置於桌
    上之業績分配表係之前交案之收據云云，顯屬無據。
  (二)被上訴人縱無法提出工資清冊，但仍可透過其他方式證明確
    實給付工資，例如扣繳憑單或證人之供述，不能僅因被上訴
    人無法提出勞工工資清冊或簽領簿冊，遽認上訴人未曾領取
    工資。
  (三)依常理判斷，若上訴人確實於就職期間即向被上訴人口頭追
    討佣金，則在口頭追討不成後，勢必請辭離開或訴諸法律途
    徑，然上訴人卻仍繼續於被上訴人公司任職，而非在離職近
    1年後始聲請調解或起訴。
  (四)被上訴人店長蔡建源並未故意造成公司地下室淹水，亦不可
    能為免除區區數十萬元上訴人之債權，故意導致公司淹水並
    造成更重大的損失，上訴人之主張顯與經驗法則相違，不足
    採信。
  (五)聲明：駁回上訴。
三、兩造不爭執之事項：
  (一)上訴人主張自95年9月間至97年8月任職於被上訴人公司擔任
    業務員，曾完成系爭7 件房屋買賣之仲介，被上訴人應給付
    佣金。
  (二)佣金之給付方式係於交屋後由被上訴人公司以現金給付。
  (三)上訴人之95、96年度綜合所得稅各類所得資料清單影本各1
    紙、97年度各類所得扣繳免扣繳憑單影本1 紙及被上訴人公
    司業績分配表影本4紙。
四、本件之爭點如下：
    本件之爭點在於：(一)被上訴人是否已給付系爭7 件房屋之工
    作佣金予上訴人？(二)上訴人主張遭被上訴人沒收2 件房屋仲
    介之佣金新台幣3 萬元，上訴人是否已完成工作，而得請求
    給付？(三)兩造曾進行和解，可否認被上訴人已自認上訴人主
    張之事實？
五、本院之判斷：：
  (一)被上訴人已給付系爭7 件房屋之工作獎金予上訴人：
    按當事人主張有利於己之事實者，就其事實有舉證之責任，
    民事訴訟法第277 條前段定有明文，是在舉證責任分配之原
    則下，主張權利存在之人，應就權利發生之法律要件事實負
    舉證責任，主張權利變化、消滅之法律要件事實，則由否認
    之人負舉證責任。次按「請求履行債務之訴，除被告自認原
    告所主張債權發生原因之事實外，應先由原告就其主張此項
    事實，負舉證責任，必須證明為真實後，被告於其抗辯事實
    ，始應負證明之責任，此為舉證責任分擔之原則。」、「證
    明應證事實之證據資料，並不以可直接單獨證明之直接證據
    為限。凡先綜合其他情狀，證明某事實，再由某事實為推理
    ，資以證明應證事實，該證明某事實之間接證據，亦包括在
    內。」（最高法院43年台上字第377 號判例、85年度台上字
    第856號判決意旨參照）。
    本件上訴人主張基於契約關係，請求被上訴人給付如上述編
    號1至7仲介出售房屋之佣金等情，固據提出上訴人自書之計
    算表、被告公司土城裕民路加盟店業績分配表等為證，被上
    訴人則予以否認，抗辯稱：報酬已給付等語，揆諸前開說明
    ，被上訴人自應就此權利消滅要件負舉證之責。經查：
   1、被上訴人公司名稱為山水不動產經紀有限公司，有經濟部
      函所附該公司變更登記表附於原審卷可參（見原審卷第48
      頁至50頁），茲經上訴人聲明更正，應予准許，合先敘明
      。
   2、被上訴人公司於不動產買賣契約成立後，向買賣雙方共收
      取以房屋成交總價6%計算之仲介服務費，其中由被上訴人
      公司分得該服務費之40%，餘60%則由賣方業務員與買方業
      務員再以5:5或6:4之比例拆帳做為報酬，並於該案件交屋
      後，由被上訴人公司以上開計算方式，以現金給付業務員
      報酬；被上訴人公司發放報酬時，係將現金與核對無誤之
      業績分配表，一併交由業務員當場點收一節，為兩造所不
      爭執，核與證人田麗芬於原審到庭證稱：「佣金發放是用
      現金，金額多的話就用支票，通常是現金。開發人員與銷
      售人員又會分配我們的60％，如果是專任約，他們兩人開
      發人員分60％，銷售人員分40％，若是一般約就一人一半
      。通常都是一起結案一起發獎金，每次都是在結案的隔天
      發而結案就是交屋隔天。結案以後就會有一張業績分配表
      讓我們看過之後沒問題就簽名領錢。都是拿錢給我們點清
      楚之後再看對不對就簽名，也可以先簽名再看，若是沒問
      題就好，若是有問題再跟公司講。」等語（見原審卷第80
      頁至81頁），及證人王淑麗於原審證稱：「我們是拿服務
      費的6成，如果有兩人一起賣，就兩個人對分這6成（一般
      約）。而專任約的話，開發人員可以領這6成中的6成。」
      、「交完屋，服務費全部都回收，隔天公司就會給我們領
      現金。有業績分配表，我今日有帶來。需要當場簽收，公
      司有一本本子讓我們簽收證明我們有領到錢。業績分配表
      上面不必簽名，只是告訴我們錢如何分配。老闆都會用紅
      包袋裝錢，上面也會寫上領錢人的名字。我今天也都有帶
      來。業績分配表是助理做的，再給老闆確認，如果助理沒
      有空的話，老闆就自己做。」等語（見原審卷第85頁）相
      符，此部分堪信為真實。
   3、證人田麗芬曾與上訴人合作出售臺北縣土城市○○路259
      巷10號8 樓房屋，及證人王淑麗曾與上訴人合作出售中央
      路1段277巷3號1、2樓房屋，且證人2人均已於交屋隔日領
      取酬勞之事實，業經證人田麗芬原審證稱：「（法官問：
      是否和原告合作出售板橋市○○路149巷3弄1之4號5、6
      樓，成交金額4,350,000 元，原告可領酬勞59,669元；
      裕民路259巷10號8樓，成交金額2,600,000 元，原告可領
      酬勞36,000元？）裕民路有的，而國慶路我有印象但是不
      確定是哪一間。」、「（法官問：原告有無領到上開酬勞
      ？您自己無領到酬勞？）我自己有領到佣金，就是在交屋
      的隔天就發放。裕民路那間應該是我與原告一人一半。」
      、「（法官問：原告有無領錢？）應該有。但是我與原告
      不是同時進去向老闆拿錢的。我在裡面工作6 年，都是交
      屋隔天拿錢，從來沒有少過一毛錢。」等語，及證人王淑
      麗於原審證稱：「（法官問：是否和原告合作出售中央
      路1段277巷3號1、2樓，成交金額6,700,000元，原告可領
      酬勞66,982元？）有的。」、「（法官問：原告有無領到
      上開酬勞？您自己無領到酬勞？）我自己有領。乙○○有
      在，秘書就會讓他領錢。因為我就坐在老闆前面，乙○○
      經常對老闆說錢呢？錢呢？老闆說還沒有算好。這間房子
      我記得是乙○○專任的，所以乙○○拿6，我拿4。我在公
      司任職這麼多年，公司從來沒有欠過員工錢。而老闆還會
      說員工一時不方便的話，還會先借錢給員工用。」等語屬
      實（見原審99年3 月18日言詞辯論筆錄），並有被上訴人
      所提之上訴人於被上訴人公司任職期間之房屋成交明細及
      上訴人95年度、96年度及97年度於被上訴人公司任職之所
      得扣繳憑單影本3 紙在卷可佐，是與上訴人共同銷售房屋
      之證人田麗芬、王淑麗均已領取報酬，且被上訴人公司亦
      就上訴人之上開所得提出申報，衡情被上訴人公司應無故
      意不發給上訴人報酬之理，況上訴人於原審亦自承：伊有
      拿到廣明街、國慶路、中央路及中華路房屋成交之業績分
      配表等語（見原審卷第44頁至45頁），又業績分配表係與
      佣金於成交之隔天即一併送交員工，公司有小本子讓我們
      簽收證明有領到錢。業績分配表不必簽名，只是告訴我們
      錢如何分配，老闆會用紅包袋裝錢，上面也會寫上領錢人
      的名字等情，亦據證人王淑麗於原審證述甚詳（見原審卷
      第85頁），與證人田麗芬於原審證稱：佣金發放適用現金
      ，金額多的話就用支票，通常是現金，每次都是在結案的
      隔天發，而結案就是交屋隔天，結案以後就會有一張業績
      分配表讓我們看過之後沒問題就簽名領錢。都是拿錢給我
      們點清楚之後再看對不對就簽名，也可以先簽名在看，若
      是沒問題就好，若是有問題再跟公司講等語（見原審卷第
      80頁至81頁），經核均相一致。則依被上訴人公司發放佣
      金之方式，若被上訴人公司果如上訴人所指並未發放酬勞
      ，則上訴人焉有可能取得業績分配表？又業績分配表既與
      佣金於成交之隔天即一併送交員工，且徵之證人王淑麗於
      原審證稱：「（法官問：既然你們是好朋友，乙○○說沒
      有領到錢，有無可能？）不可能。乙○○都還會追著老闆
      並說錢呢？錢呢？」等語，上訴人亦自承：有，我都有追
      著老闆要錢等語（見原審卷第87頁），則依上訴人自承會
      追著老闆要錢等語，如上訴人未領到佣金，焉有不即時向
      公司反應並請求補發之理？此外，被上訴人公司在地下室
      設有一間簽約室，內有冷氣、桌椅及已出售房屋之資料，
      上訴人還未到被上訴人公司上班前即已淹水過，前後共淹
      三次水，一次淹到地下室都滿了，致簽約室內之設備及資
      料全毀，事後被上訴人公司還花很多錢修理等情，亦據證
      人田麗芬及王淑麗於原審證述屬實在卷（見原審99年3 月
      18日言詞辯論筆錄），徵之上訴人於原審自承：「簽約室
      在地下室沒有錯，也有存放一些已成交房屋的契約書、合
      約書。」等語（見原審卷第87頁），上訴人雖提出照片三
      張，主張：上開淹水是被告公司店長蔡建源故意弄的，地
      下室並無蓄水池云云，然為被上訴人所否認，且與證人之
      證述不符，又地下室有無蓄水池，與是否淹水並無任何關
      聯，再者，客觀上被上訴人至愚亦不至為脫免給付原告佣
      金43萬元之責，而故意導致公司地下室淹水，致損失室內
      設備及公司重要資料，並額外花費鉅款整修？是被上訴人
      所辯：因公司地下室淹水，致無法提出上訴人已簽收佣金
      之領據等情，尚可採信。
   4、依原審調取上訴人95至97年度綜合所得稅申報書，上訴人
      於95年至97年在被上訴人公司任職之所得及扣繳稅額，均
      與被上訴人公司所提出之扣繳憑單相符，有財政部臺灣省
      北區國稅局臺北縣分局98年12月22日北區國稅北縣二字第
      0981064635號函及上訴人95至97年度綜合所得稅申報書影
      本1 份附卷（見原審卷第22頁至28頁）可證，而上訴人名
      下有多筆財產，復為上訴人於原審所自承，其並非毫無社
      會經驗之人，且繳納所得稅乃涉及自身財產之事，一般人
      思索節稅之方法猶恐不及，而上訴人乃最為知悉自身年度
      所得多寡之人，就其實際所得應繳納之所得稅，亦應屬甚
      稔，且依前述其自承都有追著老闆要錢等語，當無自甘額
      外溢付非其所得之稅款之理，故如其並未獲得係爭之佣金
      ，而竟以超過實際所得之額度而溢繳所得稅，即核與常情
      不符，亦有違生活經驗法則；且若被上訴人漏未給付系爭
      佣金，而仍申報該佣金為上訴人之所得，衡諸常情，上訴
      人於96年初收受後扣繳憑單後，應即向被上訴人反應並請
      求給付，豈有可能拖延至98年10月間始起訴催討之理？又
      上訴人雖主張其因不熟悉房仲業報酬之給付方式，誤以為
      薪資於次月由被上訴人匯入其帳戶，而其又不知經手之房
      屋仲介已經成交，故未能向被上訴人索取云云，然查，上
      訴人任職於被上訴人公司近2 年，期間有多筆房屋仲介成
      功之例，卻僅就系爭7 件房屋仲介主張未領取報酬，且參
      酌證人田麗芬及王淑麗於原審證述被告公司發放佣金之方
      式，所辯不熟悉房仲報酬給付方式云云，不足採信。又上
      訴人任職於被上訴人公司期間頗為勤勞、積極，應就房屋
      是否成交知之甚稔等情，亦據證人田麗芬於原審證稱：「
      （法官問：有無這樣的情形（指原告不知道房屋成交）？
      ）我們自己主動會跟公司要錢。交屋、銷售、開發幾乎整
      個公司都知道，開會的時候都會講。」、「（法官問：山
      水公司是否會每天開會？）正常的狀況案件賣掉整個公司
      的人都知道。」、「（法官問：公司的員工是否都知道何
      時會分佣金？）所有人都知道。」等語，及證人王淑麗於
      原審證稱：「（法官問：乙○○說他都沒有領到錢，你是
      否知道？）不可能沒有領到錢還做那麼久。」、「（法官
      問：乙○○說沒有領到錢，有無可能？）不可能。乙○○
      都還會追著老闆並說錢呢？錢呢？」等語（見原審99年3
      月18日言詞辯論筆錄），是上訴人所辯其不知其仲介之房
      屋已成交，而未能向被上訴人索取酬勞云云，顯與常理有
      違，不足酌採。
   5、被上訴人雖未能提出足以證明「已發放上訴人應領取酬勞
      」之直接證據，惟參酌證人田麗芬、王淑麗證言及證據，
      已足推知被上訴人所辯：已給付上訴人系爭仲介房屋出售
      之酬勞予上訴人之事實為真，故上訴人此部分之主張，不
      足採信。
  (二)上訴人主張遭被上訴人沒收2件房屋仲介之佣金共計3萬元，
    惟上訴人未能舉證已完成該工作，其請求被上訴人給付，為
    無理由：
    上訴人另主張：其遭被上訴人沒收2件房屋仲介之佣金共計3
    萬元，被上訴人應給付上訴人云云，被上訴人則予已否認，
    辯稱：因賣方違約之因素，而未完成交易，並由被上訴人公
    司將買方提供之定金退還於買方，上訴人既未完成仲介，對
    此2 件仲介案件自無請求佣金之權利等語。經查：上訴人任
    職於被上訴人公司時約定，工作並無底薪，而是以房屋仲介
    成功，按件發放酬勞一節，為兩造所不爭執，並據證人田麗
    芬、王淑麗於原審證述明確在卷，故上訴人報酬請求權之發
    生，係以其已完成房屋仲介之工作為要件。上訴人自應就其
    已完成此2 件房屋仲介之積極事實，負舉證之責。惟上訴人
    未能舉證證明之，致本院無法確信其主張為真實，故其此部
    分主張被上訴人應給付此部分2筆房屋仲介之報酬3萬元，亦
    屬無據，其請求被上訴人給付為無理由。
  (三)被上訴人雖曾願與上訴人20萬元和解，惟和解讓步之原因甚
    多，並不能即認被上訴人對上訴人主張之事實為自認：
    上訴人主張被上訴人曾願以新台幣20萬元與其和解，足見被
    上訴人對上訴人所訴之事實為自認，上訴人之請求為有理由
    云云，被上訴人雖不否認曾願以20萬元與上訴人和解之事實
    ，惟辯稱：被上訴人係為息事寧人，並非承認上訴人所訴之
    事實等語，經查：上訴人除對被上訴人提起本件訴訟外，並
    向臺北縣政府勞工局聲請勞資爭議之協調，及向臺灣板橋地
    方法院檢察署對被上訴人之員工提起侵占、背信之告訴，有
    臺北縣政府勞工局勞資爭議協調會會議紀錄及上訴人之告訴
    狀在卷可按（原審卷第10 2頁及本院卷第34頁），考之一般
    人進行和解，或係為避免衍生更多訴訟，而願和解，乃屬息
    訟止爭、息事寧人之目的，或係基於保全名譽而為等等，其
    原因不一而足，尚難認係自認原告之主張。況依民事訴訟法
    第422 條規定：「調解程序中，調解委員或法官所為之勸導
    及當事人所為之陳述或讓步，於調解不成立後之本案訴訟，
    不得採為裁判之基礎。」之法律意旨，當事人間為讓步進行
    和解，於和解不成立時，在無直接積極證據能證明被上訴已
    為自認之情形下，尚不能因曾進行和解，即執此認被上訴人
    已自認上訴人主張之事實，而主張上訴人之主張為真實。從
    而，上訴人此部分之主張，未能舉證證明被上訴人就其主張
    之事實已為自認，或提出其他證據證明其所訴之事實為真，
    其此部分之主張，亦為無理由。
五、綜上所述，被上訴人就系爭7 件房屋仲介部分，綜合證人證
    言及物證，已足推知被上訴人已給付仲介房屋出售之酬勞予
    上訴人，而就上訴人主張遭被上訴人沒收2件房屋仲介佣金3
    萬元部分，上訴人未舉證證明其已完成此2 件房屋仲介。另
    而被上訴人雖曾與上訴人進行和解，然並不能執此主張被上
    訴人已自認上訴人所主張之事實。從而，上訴人主張依據勞
    動契約之法律關係，請求被上訴人給付43萬元及自起訴狀繕
    本送達翌日起至清償日止，按年息5%計算之利息，為無理由
    ，不應准許。其假執行之聲請亦失所附麗，應併予駁回。原
    審為上訴人敗訴之判決，及駁回其假執行之聲請，並無不合
    。上訴意旨指摘原判決不當，求予廢棄改判，為無理由，應
    予駁回。另原審判決當事人欄與事實及理由欄甲、一、原告
    主張項第二行所載「山水不動產股份有限公司」既有錯誤，
    自均應併予更正為「山水不動產經紀有限公司」，附此敘明
    。
六、本件事證已臻明確，兩造其餘攻擊防禦方法及舉證，經核對
    判決結果均不生影響，爰不一一論駁，併此敘明。
七、據上論結，本件上訴為無理由，依民事訴訟法第436條之1第
    3項、第449條第1項、第78條，判決如主文。
中    華    民    國    99    年    10    月   20    日
                  民事第三庭    審判長法  官  陳財旺
                                      法  官  張紫能
                                      法  官  林錫凱
以上正本證明與原本無異
本判決不得上訴。
中    華    民    國    99    年    10    月    20    日
                                      書記官  羅麗娟

司法院資訊處製作；財團法人民間司法改革基金會備份。
